臺灣澎湖地方法院民事判決　九十三年度家訴字第三號
　　原　　　告　甲○○
　　訴訟代理人　馬陳棠 律師
　　被　　　告　乙○○
　　訴訟代理人　魯惠良 律師
　　被　　　告　丙○○
當事人間請求確認繼承權存在等事件，本院於九十三年七月二十八日言詞辯論終結，
判決如下：
　　主　　文
原告之訴駁回。
訴訟費用由原告負擔。
　　事實及理由
一、被告丙○○經合法通知，未於最後言詞辯論期日到場，核無民事訴訟法第三百八
　　十六條各款所列情形，爰依原告之聲請，由其一造辯論而為判決。
二、原告主張：(一)兩造之母蘇金柳於民國八十四年十一月二十四日去世，遺有坐落台
　　南縣仁德鄉○○○段五七─一四、五七─三０、五七─八九（分割自同段五七─
　　三十）等地號土地，及澎湖縣湖西鄉○○○段一一四四地號（重測前為隘門段七
　　八九號）土地（下稱系爭土地），依規定自應由當時尚健在之先父李豪（嗣於九
　　十三年二月四日死亡）、胞姊李月華、胞兄乙○○、胞弟丙○○及原告甲○○等
　　五人共同繼承。(二)原告自先母過世後，從未拋棄繼承權，及至先父死亡後，乙○
　　○於先父靈堂聲稱其應繼承先父所遺全部財產，原告始覺有蹊蹺，嗣經向地政事
　　務所請領土地登記簿謄本，始悉前開隘門新段一一四四地號土地，竟繼承登記為
　　被告乙○○單獨所有；牛稠子段五七─一四、五七─三０、五七─八九地號等三
　　筆土地，亦繼承登記為乙○○、丙○○兄弟二人共有，顯然侵害原告對於先母之
　　遺產繼承權。(三)系爭土地，被告二人均自認原告有繼承權存在，然何以繼承登記
　　為被告乙○○一人單獨所有或被告二人共有，原告均不知情，亦未同意由父親全
　　權處理。所謂遺產協議分割，係指當事人間的一種契約，須共同繼承人全部參加
　　，並得全體之同意始生效力，本件卷附「遺產分割協議書」，倘非出於全體繼承
　　人之同意，即屬無效，其據以辦理之分割登記，即應塗銷，觀乎澎湖縣澎湖地政
　　事務所或台南縣歸仁地政事務所檢送之繼承登記資料，其上簽名蓋章均非真正，
　　且原告及證人李月華亦均未分得現金八萬元，足見該協議書，僅係先父李豪一人
　　意思，非全體繼承人之合意，並無任何效力可言。該協議書既屬無效，則原告訴
　　請塗銷系爭土地之登記，即非無據。原告及胞姊李月華、弟丙○○等購置之不動
　　產，均為自力更生，省吃儉用蓄積下來，從未得到李豪生前任何資助，縱令李豪
　　生前有以丙○○之名義購置不動產，亦屬應否歸扣之問題，或應否併入李豪應繼
　　遺產之問題，尚不得與先母蘇金柳之遺產混為一談。為此訴請確認繼承權存在，
　　並本於侵權行為，不當得利及繼承回復請求權之法律關係提起本件訴訟。(四)並聲
　　明：1.確認原告對於被繼承人蘇金柳之遺產有繼承權存在。2.被告乙○○、丙○
　　○等二人就被繼承人蘇金柳所遺坐落台南縣仁德鄉○○○段五七─一四、五七─
　　三０、五七─八九等地號土地之繼承登記，被告乙○○就繼承人蘇金柳所遺坐落
　　澎湖縣湖西鄉○○○段一一四四地號（重測前為隘門段七八九號）土地，均應予
　　塗銷。
三、被告乙○○則以：(一)兩造之母蘇金柳生前並無工作，其名下所有財產，絕大部分
　　為其夫李豪所賺，而登記蘇金柳名下，惟仍由李父支配。蘇金柳死亡後，李父遲
　　至八十七年間，始委託洪自謀代書辦理繼承登記事宜，將前揭隘門新段一一四四
　　地號土地登記為乙○○所有，同段一一四五地號土地登記丙○○所有；另將前揭
　　牛稠子段五七─一四、五七─三０、五七─八九等地號土地登記為被告二人共有
　　。而辦理上開土地繼承登記時，所需兩造之印鑑證明及印鑑章，以及親屬繼承系
　　統表，登記清冊，遺產免稅證明書等證件，一應俱全，亦有澎湖縣澎湖地政事務
　　所函及所附土地登記申請書含全部附件可稽，關於系爭土地之法律關係存否明確
　　，縱有其他法律關係存在，亦非能以確認判決將之除去，原告提起本件確認之訴
　　，難謂有何受確認判決之法律上利益，是其主張顯無理由。(二)原告於七十八年六
　　月四日與林耀輝結婚後，即已搬出李家，其個人之身分證、印章當由原告自行保
　　管，不可能交由他人保管。則辦理上開繼承分割登記所需之印鑑證明及印鑑章，
　　倘非原告親自申請或依印鑑登記辦法之規定辦理，根本無法據以辦理。原告及其
　　胞姊李月華與被告丙○○等否認遺產分割協議，申請印鑑證明與辦理繼承登記，
　　顯然不實，不足採信。(三)按繼承人中有在繼承開始前因結婚，分居或營業，已從
　　被繼承人受有財產之贈與者，應將該贈與價額加入繼承開始時，被繼承人所有之
　　財產中，為應繼遺產。前項贈與價額應於遺產分割時，由該繼承人應繼分中扣除
　　，民法第一千一百七十三條定有明文。李豪除為上開土地之分配外，另為如下之
　　財產安排：1.李月華部分(1)購買上海市房屋連同裝潢，價金折合新台幣（下同）
　　二百餘萬元，另土地面積一七七‧七四平方公尺，全部登記為李月華名下。(2)另
　　於九十二年間，購買隘門新段六九六地號土地乙筆，面積一０三‧一九平方公尺
　　，亦登記為李月華所有。(3)並且給付李月華二十萬元。２原告部分：(1)七十八年
　　間，給付原告二十萬元，供結婚之用。(2)原告名下土地湖西鄉○○段一０二四地
　　號旱地，面積三三六‧三三平方公尺及隘門新段市九三地號建地，面積三七三‧
　　三三平方公尺等二筆。(3)原告另有湖西鄉隘門村七三之二號房屋及土地。可見李
　　豪生前已就家族之財產預為公平之處理，考量兩造及姊弟之財產，妥為分配。(四)
　　繼承回復請求權，自知悉被侵害之時起，二年間不行使而消滅。原告於八十七年
　　五月間，即已知悉上開土地分割繼承登記之事宜，縱其繼承權遭到侵害，惟迄今
　　已逾六年，罹於時效而消滅。(五)原告之繼承回復請求權既因罹於時效而消滅，即
　　無不當得利可言。本件分割繼承登記，係依據法令規章之規定辦理，並非無法律
　　上原因，已與不當得利之成立要件不合，原告究受有何損害？未舉證證明之，所
　　為本於侵權行為之請求，亦無理由。爰聲明：駁回原告之訴。
四、被告丙○○未於最後言詞辯論期日到場，惟據其歷次到場陳稱：同意原告之請求
　　，原告應有繼承權存在。父親李豪要辦理繼承登記，我完全不知情，都是父親在
　　處理，亦不敢過問，也沒有看過這份協議書，更不知有這份協議書。印鑑證明申
    請書的字是我簽的，但我沒有這顆章，也沒有領過印鑑證明。我是事後才知道，
    有幾筆土地登記在我名下，與被告乙○○共有等語。
五、兩造不爭執之事實：兩造之母蘇金柳於八十四年十一月二十日死亡，遺有台南縣
　　仁德鄉○○○段五七─一四、五七─三０、五七─八九地號及澎湖縣湖西鄉○○
　　○段一一四四地號等四筆土地，嗣於八十七年七月二日，以分割繼承之原因，將
　　前三筆土地登記為被告二人共有，末筆一一四四地號土地登記為乙○○單獨所有
　　。又兩造之父李豪於九十三年二月四日死亡，因治喪事宜兩造產生齟齬，始爭執
　　前開蘇母遺留之系爭土地，而該系爭土地，均係由訴外人洪自謀代書代辦繼承登
　　記等事實，俱不爭執。
六、兩造爭執要旨：兩造之母蘇金柳所遺前開系爭土地，究竟有無經兩造及兩造之父
    李豪與胞姊李月華等五名共同繼承人協議分割後，辦理繼承登記？申辦繼承登記
    時所檢附之土地登記申請書、登記清冊、遺產繼承系統表，遺產分割協議書上簽
    名及印文是否真正？兩造有無親自前往戶政事務所請領印鑑證明以及印鑑證明之
    印章是否為兩造及共同繼承人李月華所有？與兩造有無委請洪自謀代書辦理本件
　　繼承登記以及原告之繼承回復請求權是否罹於時效而消滅？為本件兩造爭執重點
　　或訴訟勝負關鍵之所在。
七、得心證之理由：
　(一)按共同訴訟中，一人之行為或他造對於共同訴訟人中一人之行為及關於其一人所
　　生之事項，除別有規定外，其利害不及於他共同訴訟人，民事訴訟法第五十五條
　　定有明文。又通常共同訴訟人中一人所為之自認，其效力僅及於該共同訴訟人，
　　而不及於他共同訴訟人，復經最高法院二十八年上字第二三七九號著為判例可資
　　參照。本件被告丙○○雖於本院言詞辯論時，對於原告主張之部分事實，予以自
　　認，原告就該部分事實，固無庸舉證，然其效力，自不及於被告乙○○，合先說
　　明。
　(二)復按民法第一千一百四十六條所謂繼承前被侵害，須自命有繼承權之人獨自行使
　　遺產上之權利，而置其他合法繼承人於不顧者，始足當之。又財產權因繼承而取
　　得者，係基於法律之規定，繼承一經開始，被繼承人財產上之一切權利義務，即
　　為繼承人所承受，而毋須為繼承之意思表示，故自命為繼承人而行使遺產上權利
　　之人，必需於繼承開始時，即有此事實存在，方得謂為繼承權被侵害，若於繼承
　　開始後，始發生此事實，則其侵害者，為繼承人已取得之權利，而非侵害繼承權
　　。又所謂繼承回復請求權，係指正當繼承人，請求確認其繼承資格，及回復繼承
    標的物之權利而言。最高法院五十一年台上字第二一０八號、五十三年台上字第
　　五九二、一九二八號復著有判例可參。本件兩造之被繼承人蘇金柳於八十四年十
  　一月二十日死亡，為兩造所不爭執，並有戶籍謄本在卷可稽，所遺財產，由當時
　　尚健在之兩造先父李豪（嗣於九十三年二月四日死亡），原告及其胞姊李月華與
　　被告二人合計五人共同繼承系爭土地，不但為原告所主張，復為被告二人自始所
　　不否認之事實，且於本院言詞辯論時答稱：「依照法律來講，原告應該有壹份」
    或「原告應有繼承權存在」（見九十三年四月十四日言詞辯論筆錄四頁），並未
    否認或排除原告對系爭土地之繼承權。嗣於八十七年五月十八日，始訂立遺產分
    割協議書（此部分原告否認，見以下詳述），並據以辦理分割繼承登記為被告乙
    ○○單獨所有（隘門新段一一四四地號土地）及被告二人共同（牛稠子段五七─
    一四、五七─三０、五七─八九地號土地），顯然於繼承開始時，並未有侵害繼
    承權之事實存在，且自繼承發生迄本件訴訟為止，被告二人亦從未否認原告之繼
    承權資格。核與繼承回復請求權，係指正當繼承人，請求確認其繼承資格，及回
　　復繼承標的物之權利而言，要與前揭民法第一千一百四十六條規定，迥不相牟。
　　復按確認之訴非原告有即受確認判決之法律上利益者，不得提起。被告二人既未
　　否認原告之繼承權存在，已如前述，其法律上之地位，並無不明確，難謂有何不
　　安之狀態存在，能以確認判決將之除去者，故亦無受確認判決之法律上之利益，
　　因之原告主張本於繼承回復請求權請求確認對被繼承人蘇金柳之遺產有繼承權存
　　在，即無足取。原告之繼承回復請求權既未受侵害，則其回復請求權，不論係自
　　知悉侵害時起二年或自繼承事實發生時起十年內應行使，以及原告自何時起已知
　　悉等情，兩造雖有爭執，惟既與本件訴訟勝負不生影響，自無探究之必要，一併
　　說明。
  (三)被繼承人蘇金柳所遺之系爭土地，其中隘門新段一一四四地號土地，係以分割繼
    承之原因，於八十七年五月二十五日，登記給被告乙○○單獨所有，另牛稠子段
　　五七─一四、五七─三０、五七─八九地號等三筆土地，復於同年七月二日，以
　　同上登記原因，登記與被告二人共有，有原告所提土地登記簿謄本在卷可稽，亦
　　為兩造所不爭執。惟原告否認有分割協議存在，堅稱不知情，亦未同意由其父李
　　豪全權處理，係由李豪生前單獨一人所為，未經全體繼承人之合意，不生效力云
　　云。被告丙○○亦稱其事先完全不知情，係由其父親在處理，伊不敢過問，亦不
　　知有遺產分割協議書乙事，雖印鑑證明申請書是伊簽名的，但印鑑章非其所有，
　　以附和原告之陳詞。然查系爭土地，辦理分割繼承登記，係由證人即洪自謀代書
　　受託代辦，業據其結證屬實，並有承辦分割登記機關澎湖縣澎湖地政事務所，九
　　十三年四月十九日，澎地所登字第０九三０００二四三九號函及台南縣歸仁地政
　　事務所，九十三年四月二十三日，所登記字第０九三０００三七五三號函，與各
　　該函附土地登記申請書，未辦土地繼承登記土地徵收代管費繳款書、登記清冊、
　　遺產分割協議書、戶籍謄本、李豪及兩造印鑑證明、遺產稅免稅證明書、蘇金柳
　　土地所有權狀、被繼承人蘇金柳遺產繼承系統表、農地繼承人承諾書、土地登記
　　簿謄本（以上均為影本），在卷可憑。稽之辦理遺產協議分割登記所須之李豪、
　　李月華及兩造印鑑證明申請書，均經本人簽名蓋用印鑑章，親自向澎湖縣湖西鄉
　　戶政事務所申請領取，有該所九十三年五月二十一日澎湖戶字第０九三００００
　　七五八號函及李豪、李月華與兩造之印鑑登記證明申請書影本五張，附於本院卷
　　(一)可考。原告復自認八十七年五月六日，其父帶同其本人及其弟去辦理印鑑證明
    （見本院九十三年六月九日言詞辯論筆錄六頁）矧該申請書上，其申請人簽名字
    跡各不相同，申請日期分別為八十七年五月六日至八日，又無委任書，如委任他
    人代為申請，應由當事人或其委任人填具申請書並繳驗國民身分證，申請辦理。
    由其受委任人申請者，並應附繳委任書，委任人在委任書上所蓋之章，應與印鑑
　　登記之印鑑相符，印鑑登記辦法第七條規定自明。又有內政部七十二年六月二十
　　三日台內戶字第一六七三０五號函，附於本院卷(一)可據。而證人洪自謀於本院訊
　　問時，結證稱「（印鑑證明）申請書是他們（即兩造）各自去申請的」。且原告
　　自七十八年六月四日與訴外人林耀輝結婚後，即已搬出李家，其個人之身分證及
　　印鑑章，當由原告自行保管，不可能委由他人代為保管。其於本院他次審理時竟
　　諉稱：印鑑證明申請書是伊簽名的，但伊沒有去辦理印鑑證明，為何會有伊之印
　　鑑證明並不清楚云云，顯然前後矛盾不一，且與卷證客觀存在之事證不符，不足
　　採信。證人李月華於本院作證時推稱：沒有去辦理印鑑證明，根本不知此事云云
    ，顯係基於姊妹情誼，不滿被告乙○○分得較多財產而為附和原告之詞，不足採
    信。
  (四)兩造申請印鑑證明後，旋即交給其父李豪連同印鑑章及其他相關資料，由李豪一
    併交付洪自謀代書填寫遺產分割協議書，被繼承人蘇金柳遺產繼承系統表、土地
    登記清冊、土地登記申請書等文件，並蓋用李豪、李月華及兩造之印鑑章，併檢
    同上開印鑑證明，向澎湖地政事務所及歸仁地政事務所，辦理遺產分割登記，於
    辦畢後再將所有印章及土地所有權狀交付李豪，業據證人洪自謀代書結證屬實（
    見本院卷(一)九十三年六月九日言詞辯論筆錄）。而兩造及李豪、李月華印鑑證明
    書上之印文與遺產分割協議書、土地登記申請書、被繼承人蘇金柳遺產繼承系統
    表上蓋用之印文均係相同，亦即均屬上開請領之印鑑章所蓋用呈現之印文，復為
    原告所不否認（見九十三年六月二十三日言詞辯論筆錄三頁）。按兩者印文既然
　　相同，而印鑑章原則上應由本人自行保管使用，委託他人保管使用或被盜蓋之情
　　形，則屬例外，原告應就非自己用印，而被他人盜蓋之例外事實負舉證責任，然
　　原告卻未能舉證以實其說。參以原告及其他繼承人請領印鑑證明之日期為八十七
　　年五月六至八日，訂立遺產分割協議書之日期為同年月十八日，有卷附上開協議
　　書足稽，申請辦理系爭土地分割繼承登記日期為同年月二十五日或同年七月二日
　　（詳卷附土地登記簿謄本），時間緊接，而該印鑑證明除供訂立遺產分割協議書
　　及據以辦理遺產分割登記外，未有其他用途，原告竟諉為未簽訂該協議書，亦不
　　知有該協議書存在，該協議書為其父李豪所為，未經全體繼承人同意，不生效力
　　云云，顯無可採。證人洪自謀雖另證稱：伊未與李豪子女接觸，不知其子女是否
　　知道，是否同意，因為資料及印鑑證明齊備，所以沒有一一詢問其子女云云，恐
　　係由於其係兩造之老師，又係鄰居，怕傷害彼此情誼，不便言明所致，此都分之
　　證詞，自無足採。故應認兩造及訴外人李月華確有同意由其父李豪出面委請代書
    洪自謀訂立上開遺產分割協議書，並據以辦理分割登記無誤。
  (五)本件系爭土地，辦理分割繼承登記為被告乙○○單獨所有（隘門新段一一四四地
　　號土地）及被告二人共有（牛稠子段五七─一四、五七─三０、五七─八九地號
　　土地），係依據蘇金柳之全體繼承人即兩造與訴外人李月華、李豪（嗣於九十三
　　年二月四日死亡）全體之同意所訂定之遺產分割協議書而為之，難謂無效，自不
　　能嗣後因共同繼承人間情誼不睦，對遺產分配爭多論寡，率指其為無效。從而原
　　告以該協議書無效為原因，請求塗銷系爭土地之繼承登記，為無理由，不應准許
　　。系爭土地既係本於協議分割契約而為之登記，自俱有法律上之原因，與民法第
　　一百八十條規定無法律上之原因而受利益，致他人受損害，或雖有法律上之原因
　　，而其後已不存在者，迥然有別。更不能指為同法第一百八十四條之因故意或過
　　失，不法侵害他人之權利，應負損害賠償責任之情形。是以原告合併主張依侵權
　　行為及不當得利之法律關係，請求塗銷系爭土地之繼承登記，亦無理由。
八、綜上所述，本件原告本於繼承回復請求權及不當得利，侵權行為之法律關係，請
　　求權確認對被繼承人蘇金柳之遺產有繼承權存在，並請求塗銷系爭土地之繼承登
　　記，均無理由，均應予駁回。兩造法律關係既臻明確，足資判斷，兩造其餘主張
　　，陳述諸如其他登記在兩造名下之不動產或分配之現金已否領得，應否計入蘇金
    柳之遺產，或是自力更生取得，應否歸扣等等各情，並所提之證據，經審酌後，
    認均與本件之結論無，不再一一論述，併此敘明。
九、據上論結，本件原告之訴為無理由。依民事訴訟法第三百八十五條第一項前段、
    第七十八條，判決如主文。
中　　　華　　　民　　　國　　九十三　　年　　　八　　　月　　 十一　　 日
~B臺灣澎湖地方法院民事庭
~B　　法　　　官  王聰明
右正本係照原本作成。
如對本判決上訴，須於判決送達後廿日內，向本院提出上訴狀(須附繕本)。
中　　　華　　　民　　　國　　九十三　　年　　　八　　　月　　 十三　　 日
~B　　法院書記官　呂黎明
